【裁判字號】    95,建上易,5
【裁判日期】    951226
【裁判案由】    給付工程款
【裁判全文】
臺灣高等法院臺南分院民事判決  95年度建上易字第5號
上  訴  人  蔡擎鎮即晨田造園工程企業行
訴訟代理人  丙○○
            丁○○
被 上訴 人  交通部台灣區○道○○○路局南區工程處
法定代理人  乙○○
訴訟代理人  甲○○
上列當事人間請求給付工程款事件，上訴人對於中華民國95年5
月24日臺灣臺南地方法院第一審判決（95年度建字第10號）提起
上訴，本院於95年12月12日言詞辯論終結，判決如下：
    主  文
上訴駁回。
第二審訴訟費用由上訴人負擔。
    事  實
甲、上訴人方面：
一、聲明：求為判決：(一)原判決廢棄。(二)被上訴人應連帶給付上
    訴人新台幣（下同）100萬元，及自驗收合格日即民國（下
    同）94年10月11日起至清償日止，按年利率百分之5計算之
    利息(三)第一、二審訴訟費由上訴人負擔。
二、陳述：除與原判決記載相同者，茲引用之外，補稱略以：
（一）原判決稱上訴人已於工程契約結算增減數量明細表簽認，
      當然已同意兩造契約變更後之結算株數及金額。事實上不
      然，因上訴人早於工程驗收前對該工程契約結算增減數量
      明細表之不當扣款式計價內容予以異議並行文表達之。被
      上訴人在契約無相關扣款規定下，假籍依結算數量結清尾
      款的機會，恣意對已給付上訴人之先行階段工程款施以不
      當之扣回，此扣款部分應還給上訴人。
（二）系爭於91年12月31日與被上訴人簽訂之工程契約，其特訂
      條款第壹篇工程概述甲項、一般說明「本工程系配合中山
      高速公路大林至新營段拓寬，辦理沿線既有植栽之移植後
      之養護…」。工程契約第2條「契約總價新台幣肆佰貳拾
      柒萬柒仟元整…工程結算總價，按照實際驗收數量計算之
      。」工程施工一般規範第1章第4條「本工程之設計圖與施
      工技術規範應相互為用…，特訂條款重於規範與設計圖樣
      。」特訂條款第壹篇工程概述丁項、丈量與付款第(1)條「
      本工程各工作項目之丈量與付款辦法依本特訂條款第3章
      3.7節之規定辦理…」相關之移植、定植及養護工作，均
      個別設項計價。依契約特訂條款第貳篇第3章3.7節，第1.
      2.3等項第(2)目，規定之移植前處理費、定植費、移植費
      等。均規定在其作業完成，「…經工程司查驗（合格）後
      ，以契約單價之60%給付實做合格數量之（移植前處理費
      、定植費、移植費）」。其剩下所保留相關之契約單價
      40%，必須依各該項第(3)目規定，「養護期滿驗收後，依
      本節第6項（養護期滿驗收付款）規定結清尾款」。由上
      可知，其所保留相關之契約單價為40%（堪稱工程慣例之
      尾款，應相關於原判決「事實及理由五、…『植栽品質』
      …」良窳之付款）。因此，在養護期滿驗收付款階段應僅
      相關養護費及前述各「移植前處理費、定植費、移植費」
      結清尾款（相關之契約單價40%），均僅是單純的付款階
      段而己。
（三）再者，養護期滿後，植株存活等未達養護期滿驗收合格規
      定者依其同節第6項第(2)目「植葉幅度或植株存活高度未
      達養護期滿驗收合格規定者，按下列規定辦理：上述兩
      項規格尺寸均不小於合格規定之70%者，以各階段工作項
      目契約單價70%計給。上述兩項中任何一項規格尺寸未
      達合格規定之70%者，不予計價。」則對前述所保留各相
      關之契約單價40%費用，植株存活等未達養護期滿驗收合
      格規格者，予減計或不再予計價，除外，契約中並未見其
      他相關之扣款規定。
（四）前述同節第1.2.3項第(4)目述明：移植前處理費「…契約
      單價包括斷根、修剪、藥劑處理、回填砂質壤土立支架、
      廢枝葉運棄等工作…」定植費「…契約單價包括植株挖掘
      、綑綁、運送、原樹穴回填及夯實、植穴開挖、挖基肥、
      客土、立支架及種植等工作…」移植費「…契約單價包括
      修剪、廢枝葉運棄、植株挖掘、綑綁、運送、原樹穴回填
      及夯實、植穴開挖、施基肥、客土、立支架及種植等工作
      …」又同節第4項第(4)目述明：養護費「本（養護）工作
      項目之契約單價包括澆水、病蟲害防治、中耕除草及施追
      肥、修剪及枯株清除等工作…」由此等規定，可知養護費
      用未含補植工作。
（五）參照契約特訂條款第貳篇第一章通則第1.11節第6項「移
      植前處理，定植及養護工作，如承包商未在契約規定或工
      程司通知期限內完工，應償付高工局（或工程處）逾期違
      約金。每逾期一日，違約金額為契約該階段決標金額之千
      分之一，惟該階段違約金總額不得超過契約該階段決標金
      額之千分之一，惟該階段違約金總額不得超過契約該階段
      決標金額之百分之十。…」可知移植前處理、定植及養護
      等，均屬階段性工作，各有其界面。除前第五點所述保留
      相關之契約單價40%外，各階段性工作都各別查驗計價。
      因此，對承包商依契約規訂查驗計價獲得之工程款，除了
      契約中有相關扣款規冗，被上訴人是不能任意扣回的。再
      者，前述同節第7「養護工作之結株清除與補植，應於每
      三個一期之養護期限內辦理完竣，承包商如未依期限完成
      ，以養護工作逾期違約規定處理。其逾期違約金自次期養
      護開始日起算至枯株清除與補植完成為止，惟補植之逾期
      違約金至多計算至養護期間第九個月未為止。」由前述兩
      點得知，即使承包商未在養護期間進行補植工作，若欲對
      承包商扣款，應僅限於養護階段內相關金額，不應扣及移
      植前處理、定植等其他階段內已給付之工程款。因此，不
      論樹木在養護期滿時，是否存活良好。其過移植前處理、
      定植或移植時，承包商均已付出相當份量的工作。然而在
      94年8月本工程養護期滿要驗收時，業主（被上訴人）對
      植株存活不良者，除依規定扣養護費；對那已作業完成，
      並經工程司查驗合格之移植前處理費、定植費、移植費等
      所被保留之40%金額，須依規定結清尾款。此外，經工程
      司（各於92年6月19日及93年3月25日）查驗合格後，須以
      其契約單價之60%給付實做各合格數量之移植前處理費、
      定植費、移植費等。在無契約扣款規定下，欲依契約增減
      方式減量扣回已領取工程款，對後者（契約單價之60%各
      項費用）已完成計價後再扣回之扣款處置，契約並無明文
      規定，實屬不當。其應依照契約各階段性工作合格數量計
      價，使符合契約規定。因此，各於94年8月30日，及94年9
      月28日函請依約計價，均未有適切的結果。
（六）上訴人本意循較平常途徑申請調解，在公共工程委員會調
      解中，調解委員欲採折衷方式請雙方讓步達成調解，被上
      訴人執意不讓，且稱即使作成調解建議書，被上訴人亦不
      會付款。同屬公部門的被上訴人，竟然不尊重公部門的調
      解，僅讓辛苦工作又可能得不到應得代價的上訴人，平白
      地多損失三萬元調解費，而哭訴無門。
三、證據：除援用原審提出者外，補提申請人（負責人）證明文
    件、工程契約、工程估驗單（第一期）、工程估驗單（第二
    期）、契約增減數量明細表、各階段性工作合格數量計價表
    、晨田造園工程企業行94.08.30（94）晨田字第030號函、
    晨田造園工程企業行94.09.28（94）晨田字第034號函及國
    道高速公路南區工程處新營工務段94.11.9新工字第0940003
    620號函等各1份為證。
乙、被上訴人方面：
一、聲明：求為判決：(一)駁回上訴。(二)第二審訴訟費用由上訴人
    負擔。
二、陳述：除與原判決記載相同者，茲引用之外，補稱略以：被
    上訴人已給付上訴人百分之60金額，即92年5月間給付670,1
    40元，93年1月給付2,090,179元。系爭工程於93年10月12日
    完工，保固期間一年，至94年10月11日屆滿時以實際驗收存
    活樹木計算其餘百分之40尾款之金額，如果全部存活，就要
    給付上訴人總工程款4,279,729元，死掉1顆樹木，要連養護
    栽植的錢全部扣除，此工程契約第2條後項有明定，本件估
    算後，應對上訴人扣除1,001,811元，上訴人已於95年11月
    26日取得尾款373,058元。
三、證據：除援用原審提出者外，補提第一、二期估驗明細1紙
    、結算明細3紙、履約爭議調解案件補充意見書1份為證。
    理  由
一、程序方面：
    按當事人喪失訴訟能力或法定代理人死亡或其代理權消滅者
    ，訴訟程序在有法定代理人或取得訴訟能力之本人，承受其
    訴訟以前當然停止；惟有訴訟代理人者不適用之；另承受訴
    訟人，於得承受時，應即為承受之聲明；民事訴訟法第170
    條、第173條及第175條第1項分別定有明文。本件被上訴人
    交通部台灣區○道○○○路局南區工程處法定代理人已由原
    先之蔡茂雄變更為乙○○，並據其聲明承受訴訟，經核並無
    不合，應予准許，合先敘明。
二、本件上訴人起訴主張：上訴人於91年12月31日與被上訴人訂
    立「中山高速公路大林至新營段拓寬工程植栽移植工程（國
    道1第530A標）」（以下簡稱系爭工程），約定工程總價為
    4,277,000元，上開工程被上訴人依約已全部驗收完畢，被
    上訴人僅給付部分工程款，餘款100萬元至今仍未給付等情
    ，因本於承攬契約之法律關係，求為判命被上訴人給付上
    訴人100萬元，及自驗收合格日即94年10月11日起至清償日
    止，按年利率百分之5計算之利息之判決等語。
三、被上訴人則以：系爭工程工期主要分三階段(1)移植前處理(2)
    斷根(3)養護。有關契約結算總價，依工程契約第2條「契約
    總計價新台幣肆佰貳拾柒萬柒仟元整，．．工程結算總價，
    按照實際驗收數量計算之。」另就付款方式及時點，依契約
    特訂條款第貳篇第3章3.7節計價付款規定，針對「工程估驗
    款」付款方式，明訂各階段工作完成後承包商得辦理工程估
    驗款，並依民法第505條之精神，給付承攬報酬原則採「後
    付主義」，「工程估驗款」僅係以基於融資給予承包商目的
    之暫付款而已，不應視為有承攬報酬，已然支付結算之結果
    。系爭工程於94年3月25日養護期滿，同年8月15日初驗合格
    植栽數量為703株，與原契約植栽數量為1,086株差異甚大，
    契約變更後結算總價3,278,380元，與上訴人期望總價為4,2
    79,729元，有1,001,349元之差距，上訴人不願認同契約計
    價付款方式，曲解被上訴人已給付第一、二期「工程估驗款
    」為有承攬報酬，已然支付結算之結果。系爭工程於94 年
    10月11日最後驗收合格植栽株數為670株，同年12月5日撥付
    末期款373,058元，扣除驗收扣款145,003元，實際結算總價
    3,133,377元，已全部交付上訴人，並無餘款100萬元至今仍
    未給付等語，資為抗辯。
四、兩造對於下列事實，均不爭執，堪信為實：
  (一)上訴人於91年12月31日承攬被上訴人系爭工程，約定工程總
    價為4,277,000元，工程結算總價按照實際驗收數量計算之
    ，有採購契約書及特訂條款各1份在卷足憑 （見原審卷第32
    至40頁）。
  (二)系爭工程於92年3月19日開工，實際竣工日期為94年3月25日
    。自92年3月4日至同年4月21日為第一期估驗，完成工程15.
    67%；自同年8月25日至93年1月6日為第二期估驗，完成工程
    64.54%。有工程結算驗收證明書1份、工程估驗單2份在卷足
    稽（見原審卷第9頁、第13、15頁）。
  (三)上訴人施作系爭工程已領取第一期估驗款670,140元，第二
    期估驗款2,090,179元，嗣於94年8月15日辦理初驗之合格植
    栽數量為703株，但於94年9月30日辦理最後驗收，於同年10
    月11日驗收合格植栽株數為670株，少了33株，較原契約約
    定植栽數量為1,086株為少。故被上訴人予扣除以驗收扣款1
    45,003元後，上訴人再領取一筆373,058元工程款，共計3,1
    33,377元。有契約數量增減明細表、工程結算驗收證明書及
    支出傳票各1份、結算明細表3紙、工程估驗單及工作估驗詳
    細表各2份在卷足稽（見原審卷第6至19頁、第45、53頁）。
五、上訴人另主張系爭工程總價為4,277,000元，上開工程被上
    訴人依約已全部驗收完畢，扣除上訴人已領取第一期估驗款
    670,140元、第二期估驗款2,090,179元、373,058元工程末
    期款，餘款100萬元至今仍未給付等情等情，則為被上訴人
    所否認，並以系爭工程於94年3月25日養護期滿，原契約約
    定植栽數量為1,086株，惟同年8月15日初驗合格植栽數量為
    703株，因此，契約變更後結算總價為3,278,380元。嗣於94
    年9月30日辦理最後驗收，期間於同年10月11日驗收合格植
    栽株數為670株，又較上開契約變更時之703株少了33株，因
    而予以扣款145,003元。故契約變更後結算總價3,278,380元
    ，經被上訴人予扣除以驗收扣款145,003元後，餘額為3,133
    ,377元，該款已為上訴人分別以領取第一期估驗款670,140
    元、第二期估驗款2,090,179元，再加上已領取373,058元工
    程末期款，共計為3,133,377元，亦即實際結算總價3,133,3
    77元，已全部交付上訴人，並無餘款100萬元至今仍未給付
    等情，及前揭情詞置辯。茲本件應審究者厥為：(一)本件工程
    的計價方式是否為被上訴人所主張以最後驗收合格的植栽株
    數乘以契約單價來計算應付之工程款？抑或為上訴人所主張
    除已領之前2期工程款（即契約總價百分之60）外，被上訴
    人尚須給付按最後驗收合格之株數乘以百分之40之工程款？
    (二)兩造是否因數量減少而合意辦理契約計價方式之變更？經
    查：
（一）系爭工程主要分3個階段：(1)移植前處理、(2)定植、(3)養
      護。有關契約結算總價，依系爭採購契約第2條約定：「
      契約總價計新台幣肆佰貳拾柒萬柒仟元整，．．．工程結
      算總價，按照實際驗收數量計算之。」第3條約定：「本
      工程付款辦法，依下列之規定：一無預付款，工程付款方
      式詳本工程特定條款第貳篇『中山高速公路大林至新營段
      拓寬工程植栽移植工程施工規範』第3章規定辦理。二．
      ．．」而依契約特訂條款第貳篇第3章3.7節，第1.2.3等
      項第(1)(2)(3)目就移植前處理費、定植費、移植費等均規定
      「本工作項目以『株』為計價單位，並依契約單價計價。
      」「．．．經工程司查驗 （合格）後，以契約單價之60%
      給付實做合格數量之 （移植前處理費、定植費、移植費
      ）」「養護期滿驗收後，依本節第6項 （養護期滿驗收付
      款）規定結清尾款」，有採購契約及特訂條款各1份在卷
      足憑（見原審卷第33、38、39頁）。稽上可知，「移植前
      處理」及「定植」階段工程估驗款係依各階段工作完成後
      之實際數量以契約單價計算後預付其中60%，被上訴人係
      依此程序於同年3月4日至同年4月21日辦理第一期估驗，
      完成工程15.67%，並對上訴人支付第一期估驗款670,140
      元；另於同年8月25日至93年1月6日為第二期估驗，完成
      工程64.54%，並對上訴人支付第二期估驗款2,090,179元
      ，此有工程結算驗收證明書1份、工程估驗單2份在卷足稽
      （見原審卷第9頁、第13、15頁）。惟依前開「計價付款
      」規定均載明「養護期滿驗收後，依本節第6項規定結清
      尾款」，足認在養護期滿驗收完成前所給付各階段之部分
      工程估驗款僅係屬於暫付性質，尾款仍須待養護期滿驗收
      後依合格植栽之數量結算計價甚明，亦即依該節第6項規
      定「符合養護期滿驗收合格規定者，以各階段工作項目契
      約單價結清尾款」辦理工程款之結算，所稱尾款即以各階
      段工作項目契約單價乘以符合養護期滿驗收合格規定之數
      量所得工程款，扣除前已支付之估驗款後所得款項。復參
      以3.7「計價付款」規定，除第6項「養護期滿驗收付款」
      中載明合格植栽之驗收標準（即枝葉幅度、存活高度）外
      ，其餘階段之查驗均僅以「株數」為準，可知第(1)(2)工作
      階段之查驗著重在「數量」，而養護期滿之驗收著重在「
      植栽品質」，佐以系爭工程移植標的物「植栽」為有機生
      命體，契約各階段工作品質良窳關乎其存活機率，如有任
      一環節施作不佳，則可能導致枯萎，故契約雖規定於各階
      段完成後先行估驗給付其中60%部分工程款，惟仍明定須
      待養護期滿驗收合格後始結算尾款。而交通部台灣區○道
      ○○○路局亦持上開相同意見，有該局94年10月6日工字
      第0940025382號函文1份在卷足稽 （見原審卷第49、50頁
       ）。故上訴人主張該60%款項已經結算付清，被上訴人僅
      能其餘40%工程款加以結算云云，尚難謂符合契約文義及
      其確保工程品質之規範意旨。因之，被上訴人辯稱系爭工
      程計價方式應以各階段契約單價乘以符合養護期滿驗收合
      格規定之數量計算等語，足堪採取。
（二）再系爭工程於94年8月15日辦理初驗之合格植栽數量為703
      株，因較原契約  約定植栽數量1,086株為少，兩造曾辦
      理契約變更後結算總價為3,278,380元乙節，為兩造所不
      爭執，上訴人並於結算明細表（載明變更後之數量為703
      株、結算金額為3,278,380元）予以簽認，復有契約數量
      增減明細表1份在卷足稽（見原審卷第45至47頁）。嗣於
      94年9月30日辦理最後驗收，於同年10月11日驗收合格植
      栽株數為670株，又少了33株，均較原契約約定植栽數量
      為1,086株為少。故被上訴人予扣除以驗收扣款145,003元
      後，並對上訴人支付一筆373,058元工程末期款，上訴人
      就此更書立切結書同意被上訴人扣款，有切結書1紙在卷
      足佐（見原審卷第56頁），益見上訴人已然同意兩造契約
      變更後之結算株數及金額，而依前所述，該結算計價方式
      亦符合契約約定，上訴人自應受其拘束。因之，上訴人已
      收取373,058元工程末期款，連同其上開已領取第一期估
      驗款670,140元、第二期估驗款2,090,179元，被上訴人共
      計已支付上訴人3,133,377元，此即實際結算之總價（計
      算方式：契約變更後結算總價3,278,380元扣除驗收扣款
      145,003元，餘額為3,133,377元，亦即上訴人已領取第一
      期估驗款670,140元、第二期估驗款2,090,179元，再加上
      已領取373,058元工程末期款，共計為3,133,377元），已
      全部交付上訴人，並無餘款100萬元至今仍未給付之情形
      ，故上訴人指稱：被上訴人僅給付部分工程款，餘款100
      萬元至今仍未給付云云，不足採取。
六、綜上所述，本件上訴人主張被上訴人應再給付尾款100萬元
    ，為不足採，被上訴人抗辯伊已付清系爭工程尾款，尚屬可
    信。從而，上訴人主張本於承攬契約之法律關係，請求被上
    訴人給付上訴人100萬元，及自驗收合格日即94年10月11日
    起至清償日止，按年利率百分之5計算之利息，為無理由，
    不應准許。原審為上訴人敗訴之判決，及駁回其假執行之聲
    請，並無不合。上訴意旨指摘原判決不當，求予廢棄改判，
    為無理由，應予駁回。
七、據上論結，本件上訴為無理由，依民事訴訟法第449條第1項
    、第78條，判決如主文。
中    華    民    國    95    年    12    月    26    日
                  民事第四庭  審判長法  官  王惠一
                                    法  官  林永茂
                                    法  官  王浦傑
上為正本係照原本作成。
不得上訴。
中    華    民    國    95    年    12    月    27    日
                                    書記官  廖英琇
                                               K


司法院資訊處製作；財團法人民間司法改革基金會備份。
